【裁判字號】    97,訴,1706
【裁判日期】    980123
【裁判案由】    請求撤銷所有權移轉登記
【裁判全文】
臺灣臺南地方法院民事判決              97年度訴字第1706號
原      告  臺南縣官田鄉農會
法定代理人  丙○○
訴訟代理人  乙○○
被      告  甲○○
                      之3
被      告  丁○○
上列當事人間請求請求撤銷所有權移轉登記事件，經本院於民國
98年1月14日言詞辯論終結，判決如下：
    主  文
被告甲○○、丁○○應就如附表編號1、3所示不動產於97年10月
30日所為贈與契約予以撤銷。
被告甲○○、丁○○應就如附表編號2所示不動產於97年10月30
日所為買賣契約予以撤銷。
被告丁○○應就如附表編號1、2、3所示之不動產於97年11月25
日以贈與、買賣為原因所為之移轉登記行為予以塗銷。
訴訟費用新台幣壹萬伍仟捌佰伍拾元由被告負擔。
    事實及理由
一、本件被告甲○○、丁○○經合法通知，未於言詞辯論期日到
    場，核無民事訴訟法第三百八十六條所列各款情形，爰依原
    告之聲請，由其一造辯論而為判決。
二、原告起訴主張：（一）被告甲○○為原告之債務人謝秉蒼即
    謝金白之連帶保證人，債務人謝秉蒼即謝金白於95年3月20
    日邀同被告甲○○為連帶保證人向原告借款新台幣貳佰萬元
    ，借款期限自95年3月20日起至105年3月20日止，半年一期
    ，本金平均攤還，借款本金至今尚餘欠新台幣壹佰伍拾萬元
    ，最後繳息日為97年9月20日，惟上述之債務，經原告（債
    權人）多次訪催，債務人表明已無償債能力，故原告於97年
    11月24日聲請假扣押裁定。（二）原告97年11月28日取得假
    扣押裁定後，於97年12月3日向國稅局請調被告甲○○之財
    產資料歸屬清單，就其資料上所載之財產申請土地、建物登
    記謄本，得知被告甲○○如附表所載之不動產已於97年11月
    25日登記贈與、買賣予被告丁○○（甲○○之妻）。（三）
    惟查該債務於97年9月20日繳納後，債務人還款能力已明顯
    出現問題，嗣後被告甲○○（即連帶保證人）亦將其名下不
    動產所有權移轉予被告丁○○，導致原告無從執行被告甲○
    ○之不動產，應屬民法第244條第1項之有害及原告債權之無
    償行為，又依遺贈稅法第5條第6款所載二親等以內親屬間財
    產之買賣以贈與論，原告自得請求其撤銷其所有權移轉登記
    。並聲明：1被告甲○○、丁○○應就如附表編號1、3所示
    不動產於97年10月30日所為贈與契約予以撤銷。2被告甲○
    ○、丁○○應就如附表編號2所示不動產於97年10月30日所
    為買賣契約予以撤銷。3被告丁○○應就如附表編號1、2、3
    所示之土地及房屋於97年11月25日以贈與、買賣為原因所為
    之移轉登記行為予以塗銷。
三、被告甲○○、丁○○未於言詞辯論期日到場，亦未提出書狀
    作何聲明或陳述。
四、原告主張：被告甲○○為原告之債務人謝秉蒼即謝金白之連
    帶保證人，債務人謝秉蒼即謝金白於95年3月20日邀同被告
    甲○○為連帶保證人向原告借款貳佰萬元，借款期限自95
    年3月20日起至105年3月20日止，半年一期，本金平均攤還
    ，借款本金至今尚餘欠壹佰伍拾萬元，最後繳息日為97 年9
    月20日，經原告多次訪催，均不獲清償等情，業據原告提出
    借據、土地登記謄本及帳卡各一份為證，被告甲○○如附表
    所載之不動產已於97年11月25日以分別以贈與、買賣為原因
    移轉登記予被告丁○○等情，亦有本院依職權向台南縣麻豆
    地政事務所調取如附表所示三筆不動產之移轉登記資料為證
    ，均堪信為真實。
五、按債務人所為之無償行為，有害及債權者，債權人得聲請法
    院撤銷之。民法第244條第1項定有明文。復按債務人所為之
    行為，須有害債權人之債權或權利，所謂有害於債權謂減少
    債務人之一般財產，而致不能滿足債權人，如此債務人之資
    產狀態，謂之無資力，如何謂之無資力，通說見解認為於有
    害行為時，債務人之他財產不足滿足一般債權人之事實為必
    要。而計算其他資力，債務人之信用勞務亦應包括在內，惟
    有計算上之債務超過尚有未足，故以支付不能說為可採。又
    對於任何債權不能與以滿足即可行使撤銷權，不以經強制執
    行而終未獲滿足為必要，苟有可認為縱為強制執行而難獲滿
    足之效果時，即得行使之。至於如何方法認定，則為事實問
    題，例如債務人自認其無資力，或停止支付皆可為証明方法
    。又有害於債權之事實，須債務人行為與無資力之發生有相
    當因果關係，債權人行使撤銷權時，須債務人在無資力之狀
    態，又須無償行為客觀的有害債權。查系爭借款繳息至97
    年9月20日即未繳納，有帳卡可參，應可認定本件被告即債
    務人甲○○已達無資力狀態。次查，被告甲○○九十六年度
    之總財產除系爭三筆不動產外，僅有汽車一部及薪資所得共
    9,140元，有本院依職權調取之稅務電子閘門財產所得調件
     明細表可稽，則以上開被告甲○○之財產，縱令加計其信
     用及勞務，亦難使原告之債權獲得滿足之效果。則被告二
     人間之如附表所示編號1、3之不動產之贈與行為，為有害
     原告之債權，至為明確，原告聲請撤銷即屬合法。
六、復按二親等以內親屬間財產之買賣，以贈與論，應課徵贈與
    稅，但能提出已支付價款之確實證明，且該已支付之價款非
    由出賣人貸與或提供擔保向他人借得者，不在此限，遺產與
    贈與稅法第五條第六款定有明文。配偶間互贈與之財產則不
    計入贈與額，同法第二十條第一項第六款亦有明文。被告二
    人既為配偶關係，若渠等就如附表編號2之土地確有買賣之
    行為，理應提出足可採信之支付價款之證明，惟被告二人並
    未到庭提出其支付價款之證明，尚難其二人就如附表編號2
    之土地有買賣之有償行為，從而，被告二人就編號2所示之
    土地之移轉登記應可認定係無償行為。而本件被告甲○○既
    已達無資力狀態，業如上述，則其無償行為有害債權，原告
    聲請撤銷，並無不合。
七、綜上所述，被告二人就如附表編號1、2、3所示之不動產所
    為之無償移轉行為既有害原告之債權，原告本於民法第244
    條第1項之規定起訴請求：1被告甲○○、丁○○應就如附表
    編號1、3所示不動產於97年10月30日所為贈與契約予以撤銷
    。2被告甲○○、丁○○應就如附表編號2所示不動產於97
    年10月30日所為買賣契約予以撤銷。3被告丁○○應就如附
    表編號1、2、3所示之土地及房屋於97年11月25日以贈與、
    買賣為原因所為之移轉登記行為予以塗銷，即無不合，應予
    准許。
八、本件訴訟費用為15,850元（裁判費15,850元），爰依民事訴
    訟法第87條第1項裁判如主文所示。
九、結論：原告之訴為無理由，依民事訴訟法第385條第1項前段
    、第78條、第85條第1項前段，判決如主文。
中    華    民    國    98    年    1     月    23    日
                  民事第一庭    法  官  孫玉文
附表
┌─┬───────────────────────┬──┬─────┬──────┬──────┐
│編│  土          地          坐          落      │地  │ 面    積 │  權    利  │移轉登記原因│
│  ├───┬────┬───┬───┬──────┤    ├─────┤            │            │
│號│縣  市│鄉鎮市區○  段  ○○段  │  地    號  │目  │ 平方公尺 │  範    圍  │            │
├─┼───┼────┼───┼───┼──────┼──┼─────┼──────┼──────┤
│1 │台南縣│六甲鄉  ○○○段│      │324         │田  │100.96    │    全部    │贈與        │
├─┼───┼────┼───┼───┼──────┼──┼─────┼──────┼──────┤
│2 │台南縣│六甲鄉  ○○○段│      │423－9      │田  │15.29     │    全部    │買賣        │
├─┼───┼────┴───┴───┼──────┴──┼─────┼──────┼──────┤
│編│      │  建    物    門    牌  │   基 地 坐 落    │          │  權    利  │移轉登記原因│
│  │建  號├────┬───┬───┼───┬──┬──┤ 建物層次 │            │            │
│號│      │鄉鎮市區○村街路│號  數│  段  │小段│地號│ 構    造 │  範    圍  │            │
├─┼───┼────┼───┼───┼───┼──┼──┼─────┼──────┼──────┤
│3 │ 132  │台南縣  │甲東村│49－3 │甲東段│    │324 │二層鋼筋混│     全部   │贈與        │
│  │      │六甲鄉  ○○○街│號    │      │    │    │凝土造    │            │            │
└─┴───┴────┴───┴───┴───┴──┴──┴─────┴──────┴──────┘
以上正本係照原本作成。
如對本判決上訴，須於判決送達後20日內向本院提出上訴狀。
中    華    民    國    98    年    1     月    23    日
                                書記官  蘇玟心


司法院資訊處製作；財團法人民間司法改革基金會備份。
